最高法院刑事判決　　　　　　　　　　　　　　　　九十三年度台上字第五八九號
　　上　訴　人　丙○○
　　　　　　　　甲○○
　　　　　　　　乙○○
右上訴人等因貪污案件，不服台灣高等法院高雄分院中華民國九十二年九月九日第二
審更審判決（九十一年度重上更(五)字第一○八號，起訴案號：台灣高雄地方法院檢察
署八十二年度偵字第一七四八○、一七六五七、一八四○八號），提起上訴，本院判
決如左：
    主  文
上訴駁回。
    理  由
本件原判決認定：上訴人丙○○係台灣肥料股份有限公司（設高雄市○○○路三號，
下稱台肥公司）高雄廠之總務課工業關係管理員，兼該公司高雄廠產業工會常務理事
；上訴人甲○○係同廠修繕工場保溫技術員領班，兼工會常務監事；上訴人乙○○係
同廠修繕工場冷作電焊技術員，兼工會理事；另胡鳳基（因宣告禁治產，業於更(一)審
時裁定停止審判）則係同廠硝酸工場液氨充填技術領班，為工會會員，均係依據法令
從事公務之人員。該四人竟基於共同竊取廠方所有氣氨之概括犯意，於民國八十年十
二月間，由丙○○佯向該廠廠長袁士珍表示，工會欲回收處理槽車時所排出之廢氣氨
，以防止空氣污染，並以該廢氣氨混合純水製造氨水出售，作為工會福利。經袁士珍
同意後，丙○○即假藉設置回收廢氣氨設備，指使甲○○委由不知情之海建船舶工程
有限公司負責人林石城前來承做，並指示乙○○負責監工，而由乙○○命林石城將工
會設置之氨水槽管線延伸至卸氨架邊緣，以便與廠方之氣氨管線聯結。嗣乙○○為接
通上開管線，乃向負責保管廠方管線不知情之陳啟文請教，陳啟文誤認已經合法核准
，乃予指點聯結之安全位置（陳啟文部分業經原審判決無罪確定）。乙○○未經廠方
同意即將工會之回收設備與廠方之氣氨管線接通，並安裝二個開關閥及一個排氣閥。
完成後，丙○○即僱用胡鳳基擔任操作員，約定由工會每半月付固定津貼新台幣（下
同）二千元，如有加班，核實付給加班費，乙○○則教導胡鳳基操作之方法。丙○○
、甲○○旋即囑胡鳳基，直接以台肥公司之氣氨製造氨水。胡鳳基承渠等之意，自八
十年十二月十日起，視客戶之需要，每月約二至十次，利用下班時間，開啟管線閥門
，使廠方所有之氣氨，經由工會自行設置之管線，進入工會之氨水槽，混合純水，製
成氨水。其中胡鳳基於八十一年九月十九日至十月二十二日請休假、病假期間，則由
甲○○另囑乙○○，以相同方法，製造氨水十一次（即八十一年九月二十四日、二十
六日、二十九日、三十日及八十一年十月三日、九日、十三日、十五日、十七日、二
十一日、二十二日各一次）。前後計自八十年十二月十日起，至八十二年六月十五日
止，連續以上開方法竊取廠方所有之氣氨共一一三次（即每次一車），製成濃度不同
之氨水，計竊得相當於百分之百濃度之氣氨共十一萬八千二百八十一點一七公斤，並
分由胡鳳基或甲○○測量氨水濃度填寫出廠證，出售予不知情之建豐冷凍機材股份有
限公司（下稱建豐公司），不法所得（含營業稅）為一百零一萬五千零十六元（另八
十二年六月所出售之二車氨水，換算為百分之百濃度氣氨計三千二百公斤，於案發時
尚未收帳），充作工會之基金。胡鳳基、乙○○所得酬勞約十三萬二千元，其中六千
元由乙○○領得。嗣胡鳳基於調查及偵查中自白犯罪。案發後，該工會於八十三年五
月二十七日繳回貪污所得一百零一萬五千零十六元（即九十六萬六千六百八十二元連
同營業稅四萬八千三百三十四元）；至於八十二年六月間出售二車氨水之價款，亦於
九十年八月繳還台肥公司等情。係依憑胡鳳基之自白；上訴人等之供述；證人袁士珍
、林石城、陳嘉豐、許文華、孫克捷、張良慶、童欽淇、廖文星、胡仁義等人之證述
。並有勘驗筆錄、照片，台肥公司高雄廠產業工會所出具之統一發票、販售氨水收入
統計表，台肥公司高雄廠之復函、液氨槽車處理單、槽車處理申請條、出廠證，及建
豐公司之現金支出傳票等在卷可稽，以為論據。並敘明：上訴人等與胡鳳基自八十
年十二月十日起至八十二年六月十五日止，確有產製一一三車次之氨水（換算成濃度
百分之百純氣氨之重量約計十一萬八千二百八十一點一七公斤），以台肥公司產業工
會名義出售予建豐公司，已收取價款一百零一萬五千零十六元（含營業稅），另有八
十二年六月出售之二車，相當於百分之百氣氨三千二百公斤，於案發時尚未收取價款
之事實，業據上訴人等供明在卷，核與證人即建豐公司之負責人陳嘉豐證述之情節相
符，並有台肥公司產業工會所出具之售貨統一發票附卷可稽。生產前揭氨水之原料
，並非來自槽車內回收之廢氣氨，而係丙○○、甲○○指示胡鳳基竊取台肥公司管線
內之氣氨來製造，案發後渠等尚且多次威脅胡鳳基，於偵訊時不可供出實情，業據共
同被告胡鳳基供明在卷。證人許文華（台肥公司高雄廠卸輸站主任）亦證稱：該廠之
舊卸氨站，只處理該公司之槽車，並未處理中化公司之槽車。證人孫克捷、張良慶、
童欽淇、廖文星（台肥公司高雄廠卸輸站領班）亦一致證稱：該廠係由伊等四人輪值
，帶領操作員處理槽車，工會不曾派員前來回收廢氣氨，伊等也不曾為工會回收廢氣
氨或為中化公司處理槽車之廢氣氨，並有該廠液氨槽車處理單在卷可資參佐。足證上
訴人等及胡鳳基以前揭設備所產製、出售予建豐公司之氨水，係以竊自台肥公司管線
內之氣氨為原料，非以回收台肥公司或中化公司槽車內之廢氣氨為原料。證人林清山
（台肥公司高雄廠物料課股長）雖證稱：伊所管理之液氨，未發現有明顯短少情形。
惟氣氨（低溫時為液氨）在操作、卸裝過程中，可有千分之四點五之法定損耗率，業
據廠長袁士珍證述在卷。而台肥公司高雄廠之三萬公噸貯槽，每月進口儲存之液氨高
達一萬五千公噸，其每月之法定耗損率即高達六七‧五公噸（六萬七千五百公斤），
上訴人等既非每日大量竊取管線內之氣氨，而係建豐公司叫貨時才產製，且於一年半
之期間內，每月竊取之數量僅約四千餘公斤至八千餘公斤，台肥公司自無法從巨量之
法定損耗中發現小比例之失竊。上訴人等所設置之回收設備，雖可回收槽車之廢氣
氨，但亦與台肥公司之氣氨管線相聯結，祇要打開氣閥，即可取得台肥公司管線內之
氣氨，業經檢察官及第一、二審法院勘驗明確，有勘驗筆錄、照片可資證明。而中化
公司之槽車並不在台肥廠處理；另台肥公司所處理之槽車無多，自八十年十二月四日
至八十二年六月三十日，一年六個多月期間僅處理一二三車（全般處理五十二車次、
抽氣至零六十五車次、氣密試驗六車次）。每車所抽取之廢氣氨，約可製造三十至一
百公斤之氨水，如以最高量計算，一年六個月所處理之一二三車次，最多亦僅可製造
約十二公噸之氨水，以每公噸售價八千四百元計算，僅約十萬零八百元，數額甚少，
尚不足供安裝費及操作人員之津點及加班費，上訴人等為工會之常務理事、常務監事
、理事，豈有不為工會計算成本及回收利潤之理。況本案每月出售氨水之實際收入竟
高達三萬六千元至七萬三千元，平均為五萬六千餘元，上訴人等豈能諉為不知胡鳳基
竊取公司之氣氨以製造氨水。陳嘉豐已證稱，欲購買氨水時，均與丙○○、甲○○
或胡鳳基聯絡，祇要前一天講，第二天即可取貨，但台肥公司並非隨時有待處理之槽
車可供回收廢氣氨，而渠等均無需查詢有無槽車待處理，即可答應如期供貨。又丙○
○自始即與胡鳳基談妥，利用下班時間製造氨水，並付給加班費。惟依台肥公司槽車
處理申請條記載，處理槽車之時間，係於早班及中班之上班時間內為之，胡鳳基苟欲
利用回收設備收集廢氣氨，自應配合處理槽車之時間，亦即在上班時間為之，並無在
下班後或假日從槽車回收廢氨氣之可能，上訴人等均為台肥公司之資深員工，並兼任
工會幹部，豈有不知之理。況胡鳳基請病假、休假期間，係由甲○○囑乙○○代為製
造氨水，再由甲○○測量濃度後出售予建豐公司，均無須配合處理槽車之時間即可製
造氨水，上訴人等焉能諉為不知氣氨之來源。陳嘉豐提貨時，係由甲○○提供已蓋
妥工會理事長及勞務組長印章之空白出廠證，交由胡鳳基填寫內容（廢水處理、乙車
），再由甲○○會同陳嘉豐測試濃度後，記載於由工會保存據以領款之另聯出廠證上
，胡鳳基填載之出廠證則交給陳嘉豐，俾憑警衛放行，胡鳳基請假期間，則均由甲○
○填寫出廠證，其作業流程，顯已經過周詳計畫。建豐公司購買氨水後，台肥公司
產業工會已開給統一發票，載有氨水數量、單價、銷售額、營業稅、總計金額。另建
豐公司每月均與工會會帳，已按氨水之濃度換算為氣氨之重量，依每公斤八‧四元（
不含營業稅）計價，已付款部分計十一萬五千零八十一點一七公斤（即八十年十二月
起至八十二年五月三十一日止共一一一車次），另有三千二百公斤（即八十二年六月
之二車次）尚未付款，合計為一一三車次，共十一萬八千二百八十一點一七公斤，有
產業工會製作之統一發票影本十八張、販售氨水收入統計表，及建豐公司之現金支出
傳票在卷可憑。胡鳳基請假期間，係由甲○○囑乙○○代為操作製造氨水，已據胡
鳳基供明在卷。甲○○亦供稱：胡鳳基請假期間，由伊囑乙○○代為操作設備製造氨
水，並由伊填寫氨水出廠證，加班費由乙○○領取。證人胡仁義（胡鳳基之子）亦證
稱：其父請假期間，由甲○○通知伊前往代領之加班費八千元，已依甲○○指示，將
其中六千元轉交給乙○○。足證胡鳳基請假期間，係由甲○○囑乙○○代為製造。
胡鳳基於八十一年九月十九日、九月二十一日至二十六日、十月十六日至二十二日請
休假；另於八十一年九月二十九日至十月十五日請病假，有台肥公司高雄廠八十五年
六月十九日肥高人字第○三四五號函在卷可憑。惟依卷內資料，於胡鳳基請假之期
間內，即八十一年九月二十四日、二十六日、二十九日、三十日，及八十一年十月三
日、九日、十三日、十五日、十七日、二十一日、二十二日，每日均有一車次，合計
十一車次之氨水出廠，有甲○○所填製之出廠證在卷可憑。足證胡鳳基請假期間，由
乙○○代為製造，由甲○○填寫出廠證之氨水，為十一車次。胡鳳基雖曾受傷二次
，惟至八十四年間始被宣告禁治產，於案發前仍能任職於具有高度危險性之硝酸工場
，足證當時其心智仍屬正常。案發後，於調查局詢問時及第一審偵審中，其精神狀態
仍無異狀，且始終承認前揭犯行（於第一審猶稱，在調查局及檢察署之供述均實在，
見第一審卷第一宗第六十六頁背面）。嗣胡鳳基雖於八十四年九月二十九日經法院宣
告禁治產，惟距案發已二年餘，則其先前所為之陳述，尚非不可採取。股份有限公
司，政府股份在百分之五十以上者，縱依公司法組織亦係公營事業機關，其依法令從
事於該公司職務之人員，自應認為刑法上所稱之公務員（司法院大法官釋字第八號解
釋參照）。查台肥公司於八十年至八十二年間，政府持有之股份為百分之九九‧八九
，屬於公營事業機構，有台肥公司八十九年五月二十二日肥行字第八九○一八六九號
函在卷可查，其中政府之股份已佔百分之五十以上，縱係依公司法組織之公司，亦係
公營事業機關，其依法令從事於公司職務之人員，自應認為刑法上所稱之公務員。丙
○○係該公司高雄廠總務課工業關係管理員、甲○○係同廠修繕工場保溫技術員領班
、乙○○係同廠修繕工場冷作電焊技術員、共同被告胡鳳基則係同廠硝酸工場液氨充
填技術員領班，業據上訴人等、胡鳳基及該廠廠長袁士珍供明在卷，並有台肥公司之
復函可查，上訴人等既在公營事業機關任職，自均係依據法令從事於公務之人員。上
訴人等雖分別兼任產業工會之常務理事、常務監事、理事等職務，乃基於台肥公司之
員工即公務員之身分而兼任，自不因渠等在產業工會兼職，而喪失為公務員之身分。
至於司法院大法官釋字第三○五號解釋，係指公營事業在私法上之契約關係，應循民
事訴訟途徑解決而言，與本件情形有別。台肥公司所有之氣氨，在低溫時呈液體狀
態為液氨，占有一定空間，為有體物，除可製造氨水外，並用以製造肥料出售，為生
產產品之原料，具有經濟價值，自屬公營事業機關所有之公有財物，上訴人等予以竊
取，即係竊取公有財物（此與國有財產法第四條第二項所稱之「公用財產」，係屬兩
事）。貪污治罪條例重在懲治貪污，澄清吏治，倘公務員假借其職務上之權力、機
會或方法而竊取公有財物者，即與該條例第四條第一款之竊取公有財物罪相當，並不
限於公務員執行職務時為之，亦不以公務員原有此項職務為限（參考本院五十七年八
月十三日、五十七年度第二次民、刑庭總會會議決議）。上訴人等與胡鳳基分別為公
營事業機關台肥公司之管理員、保溫技術員領班、電焊技術員、液氨充填技術領班，
並擔任工會幹部或為會員，共同基於竊取廠方所有氣氨之概括犯意，佯向廠長袁士珍
表示工會欲回收處理槽車時所排出之廢氣氨，以防止空氣污染，並以該廢氣氨混合純
水製造氨水出售，作為工會福利，旋於設置回收設備時，私自與廠方之氣氨管線接通
，並利用下班時間，開啟管線閥門，直接竊取台肥公司之氣氨製造氨水，且填寫出廠
證，使順利運出廠區，出售予不知情之建豐公司，自係假借其職務上之機會而竊取公
有財物。因認上訴人等確有夥同胡鳳基連續竊取公有財物之行為，為其所憑之證據及
認定之理由，而以上訴人等嗣後否認犯罪，辯稱係胡鳳基偷懶，私自竊取廠方之氣氨
製造氨水，伊等不知情云云，乃飾卸之詞，不可採信。核上訴人等所為，均係犯貪污
治罪條例第四條第一項第一款之竊取公有財物罪，上訴人等行為後貪污治罪條例已於
八十五年十月二十三日修正公布，自同年月二十五日起生效，其中第四條第一項之法
定刑已從「無期徒刑或十年以上有期徒刑，得併科新臺幣三百萬元以下罰金」，修正
為「無期徒刑或十年以上有期徒刑，得併科新臺幣一億元以下罰金」，依刑法第二條
第一項但書規定，應適用有利於上訴人等之行為時法即修正前貪污治罪條例第四條第
一項第一款處斷（至於九十年十一月七日及九十二年二月六日之修正，與本罪無涉）
。上訴人等與胡鳳基間，就前揭犯行有犯意聯絡及行為分擔，為共同正犯。上訴人等
前後多次犯行，時間緊接、方法相同，觸犯構成犯罪要件相同之罪名，顯係基於概括
之犯意為之，依連續犯規定論以一罪。惟上訴人等係為增加工會會員之福利，而竊取
公有財物，並未中飽私囊，案發後工會已將販售所得之價金連同應收帳款全數返還台
肥公司，其犯罪之情狀尚可憫恕，倘量處法定最低度刑，仍嫌過重，因依刑法第五十
九條規定酌量減輕其刑。爰撤銷第一審關於上訴人等部分不當之判決，適用修正前（
即八十一年七月十七日修正公布）貪污治罪條例第二條前段、第四條第一項第一款、
第十六條，刑法第十一條、第二條第一項但書、第二十八條、第五十六條、第五十九
條、第三十七條第二項，並審酌上訴人等所竊取之財物價值合計達百餘萬元，所生危
害非輕，惟渠等素行尚稱良好，且係為工會會員之福利而出此下策，嗣後工會已將價
金繳還等一切情狀，各量處有期徒刑五年二月，均褫奪公權三年。至於販賣氨水之所
得一百零一萬五千零十六元（含營業稅四萬八千三百三十四元），及八十二年六月二
車次（三千二百公斤）之價金，均已繳還台肥公司，有台肥公司之復函在卷可資證明
，爰不再為追繳發還被害人之諭知，經核於法尚無違誤。上訴意旨仍執陳詞爭辯，否
認有竊取之犯意，並辯稱台肥公司係私法人，渠等非依據法令從事公務之人員，氣氨
亦非公有財物；胡鳳基竊取台肥公司所有之氣氨乃其個人之行為，與上訴人等無涉云
云，對原審取捨證據認定事實之職權行使，及原判決理由已予說明之事項，重為事實
之爭辯，或為枝節性問題之爭執，為無理由，應予駁回。
據上論結，應依刑事訴訟法第三百九十六條第一項，判決如主文。
中　　　華　　　民　　　國　　九十三　　年　　　二　　　月　　 十二 　　日
                              最高法院刑事第八庭
                                  審判長法官  陳　炳　煌
                                        法官  陳　世　雄
                                        法官  韓　金　秀
                                        法官  吳　信　銘
                                        法官  徐　文　亮
      右正本證明與原本無異
                                              書  記  官
中　　　華　　　民　　　國　　九十三　　年　　　二　　　月　　 十九 　　日
                                                                       ：
